【裁判字號】    97,醫上易,2
【裁判日期】    980331
【裁判案由】    損害賠償
【裁判全文】
臺灣高等法院民事判決                 97年度醫上易字第2號
    上  訴  人  甲○○
    訴訟代理人  李聖隆律師
    被上訴人    乙○○
    訴訟代理人  吳旭洲律師
                余盈鋒律師
                林譽恆律師
    上  一  人
    複代理 人   李依蓉律師
上列當事人間請求損害賠償事件，上訴人對於中華民國97年4月
11日臺灣士林地方法院96年度醫字第8號第一審判決提起上訴，
本院於98年3月17日言詞辯論終結，判決如下：
    主      文
上訴駁回。
第二審訴訟費用由上訴人負擔。
    事實及理由
一、本件上訴人主張：訴外人柳有德即上訴人之父於民國93年6
    月5日前往國防大學國防醫學院三軍總醫院（下稱三軍總醫
    院）接受被上訴人實施剖腹探查及膽囊切除手術（下稱系爭
    手術），因被上訴人對伊及其他家屬未善盡說明病情、治療
    方針、處置、用藥、預後情形及可能不良反應，復未告知實
    施系爭手術之原因、手術成功率或可能發生之併發症及危險
    性，違反醫師法第12條之1、醫療法第63條規定，即實施系
    爭手術，致柳有德因敗血症導致多重器官衰竭於93年6月21
    日因而死亡。被上訴人未善盡告知說明義務之過失與柳有德
    死亡之間，顯有因果關係，被上訴人自應負損害賠償責任。
    爰依民法第184條第2項規定，請求被上訴人給付慰撫金新台
    幣（下同）50萬元及法定遲延利息等語。惟原審為上訴人敗
    訴之判決，上訴人據此提起上訴，並上訴聲明：(一)原判決廢
    棄。(二)被上訴人應給付上訴人50萬元，及自96年5月25日起
    至清償日止按週年率利5%計算利息。
二、被上訴人則以：柳有德於93年6月21日死亡，而上訴人遲至
    95年6月21日始提起本訴，是自其知有損害及賠償義務人時
    起，已逾2年之期間，故上訴人侵權行為損害賠償請求權業
    已罹於時效而消滅。又縱認上訴人之請求權未罹於時效，然
    伊確已善盡告知義務，且系爭手術治療過程符合醫療常規，
    並無過失，柳有德之死亡與伊實施系爭手術之醫療處置間，
    並無相當因果關係，上訴人據以請求慰撫金50萬元顯屬無據
    等語，資為抗辯。並答辯聲明：上訴駁回。
三、兩造不爭執之事實：
  (一)上訴人為柳有德之子，有戶政資料在卷可稽（見本院卷第83
    頁）。
  (二)柳有德於93年6月4日前往三軍總醫院，訴外人柳周伯即柳有
    德之妻於93年6月5日簽署手術同意書，訴外人柳瓊琪即柳有
    德之女於同日簽署麻醉同意書，有同意書影本在卷可證（見
    原審卷第37、38頁）。
  (三)被上訴人於6月5日下午2時45分為柳有德麻醉，下午3時由被
    上訴人實施剖腹探查及膽囊切除術。柳有德術後於93年6月
    21日呈彌留狀態，自動出院返家，於93年6月21日死亡，有
    死亡證明書影本、戶政資料在卷可按（見原審卷第63頁、本
    院卷第84頁）。
  (四)上訴人對被上訴人提出刑事業務過失致死告訴，業經台灣士
    林地方法院檢察署（下稱士林地檢署）檢察官為不起訴處分
    ，上訴人不服而聲請再議，復經台灣高等法院檢察署（下稱
    高檢署）駁回再議之聲請確定，有士林地檢署95年度偵字第
    14294號不起訴處分書、高檢署96年度上聲議字第5139號處
    分書影本可稽（見原審卷第39至43、79至82頁）。
四、兩造爭執要點為：(一)上訴人之侵權行為損害賠償請求權是否
    罹於時效？(二)被上訴人是否因違反保護他人之法律，而致柳
    有德於死？(三)上訴人請求被上訴人給付50萬元慰撫金，有無
    理由？茲就兩造爭點及本院得心證理由分述如下：
  (一)上訴人之侵權行為損害賠償請求權是否罹於時效？
  1.按民法總則編之規定，為民法其他各編之共通原則，其適用
    順序，應先適用民法其他各編規定後，始得補充適用民法總
    則編規定。又因侵權行為所生之損害賠償請求權，自請求權
    人知有損害及賠償義務人時起，二年間不行使而消滅；自有
    侵權行為時起，逾十年者亦同，民法第197條第1項固有明文
    。惟該項規定，僅就消滅時效期間長短加以規範，並未就計
    算該項期間之方法併予規範，則依上說明，即應適用民法總
    則編關於計算期間之一般原則規定。而民法第120條第2項規
    定：「以日、星期、月或年定期間者，其始日不算入。」民
    法第121條第2項則規定：「期間不以星期、月或年之始日起
    算者，以最後之星期、月或年與起算日相當日之前一日，為
    期間之末日。」因此計算侵權行為損害賠償請求權人之請求
    權消滅時效期間時，該請求權人知有損害及賠償義務人之日
    應不予算入，而應自知悉翌日起計算二年，並以與起算日相
    當日之前一日為消滅時效期間之末日。
  2.經查訴外人柳有德於93年6月21日死亡，則上訴人固於當日
    即已知悉有損害結果之發生。惟依上說明，上訴人因侵權行
    為所生之損害賠償請求權時效期間，應自其知悉翌日即93年
    6月22日起算二年，而以與起算日相當日之前一日即95年6月
    21日為消滅時效期間之末日。而上訴人於95年6月21日提起
    本訴，有起訴狀上所示原審收狀戳可稽（見原審95年度湖調
    字第117號卷第5頁）。因此上訴人主張其請求權消滅時效期
    間尚未完成，應屬有據。被上訴人此部分所辯，並不足採。
  (二)被上訴人是否因違反保護他人之法律，而致柳有德於死？
  1.被上訴人是否違反保護他人之法律？
  (1)按醫師診治病人時，應向病人或其家屬告知其病情、治療方
    針、處置、用藥、預後情形及可能之不良反應；醫療機構實
    施手術，應向病人或其法定代理人、配偶、親屬或關係人說
    明手術原因、手術成功率或可能發生之併發症及危險，並經
    其同意，簽具手術同意書及麻醉同意書，始得為之；但情況
    緊急者，不在此限，醫師法第12條之1、醫療法第63條固有
    明文。
  (2)經查訴外人柳有德因罹患急性膽囊炎，曾於93年1月間於國
    泰醫院住院，復於93年3月26日至三軍總醫院急診，當時即
    由被上訴人進行診療，本安排膽囊切除手術，因當天即發現
    發炎反應嚴重以致部分凝血脢時間 (PTT)延長，有敗血症現
    象，不能開刀，亦不能經皮穿肝引流，被上訴人遂給予抗生
    素治療急性膽囊炎，並給予輸注新鮮冷凍血漿、靜脈營養等
    治療。柳有德於93年4月7日出院，其後分別於93年4月14日
    及4月19日回診治療二次，有被上訴人於台灣士林地方法院
    檢察署（下稱士林地檢署）95年度偵字第14294號業務過失
    致死案偵查中所製作之醫療過程說明影本在卷可稽（見本院
    卷第85至97頁），並為上訴人所不爭執。
  (3)柳有德嗣於93年6月4日又因急性膽囊炎至三軍總醫院急診，
    翌日即93年6月5日清晨由訴外人即腸胃科主治醫師嚴助成診
    治柳有德，當時柳有德高燒疼痛，但並未昏迷。隨後訴外人
    即一般外科總醫師張浩銘亦訪視柳有德，被上訴人復於當日
    早上10時許訪視柳有德。嗣於當日早上11時30分許，訴外人
    即內科住院醫師黃世鍾再訪視柳有德，柳有德高燒疼痛，但
    神智仍清醒。被上訴人亦於手術前探訪柳有德二次，評估病
    情及告知手術之必要性及風險等，並告知因其有心臟病及黃
    疸，並疑有總膽管結石，不適合做腹腔鏡手術，需做剖腹切
    除膽囊手術及該手術之風險，並由訴外人柳周伯即柳有德之
    妻簽署手術同意書，訴外人柳瓊琪即柳有德之女簽署麻醉同
    意書，有病歷紀錄、同意書影本在卷可證（見原審卷第37、
    38頁、本院卷第98頁以下）。
  (4)又證人嚴助成醫師於士林地檢署上開業務過失致死案偵查中
    證稱：「當時柳有德因為腹痛、發燒，到我們醫院急診室掛
    號……依據病歷紀錄，柳有德當時有做過電腦斷層掃描，確
    認他有膽囊結石及發炎，柳有德住院後仍然由我擔任主治醫
    師，柳有德住院後仍然有腹痛及發燒現象，我當時投以抗生
    素治療，並要求他禁食，住院當天我有告訴家屬若要根本解
    決這個問題，建議家屬同意讓病患開刀，家屬當時反映病患
    之前都是由乙○○醫師看診，所以要求劉醫師會診……看了
    後我們二個人經過討論均認為可以對病患施以膽囊摘除手術
    ，後來張浩銘醫師是乙○○醫師請他過來會診的……一般急
    性膽囊發炎，不管是第幾次，通常會建議在三天內採取手術
    治療，我記憶中病患大概有三次發炎了，第二次發炎時就是
    由乙○○醫師看診的，該次沒有安排開刀可能是因為病患凝
    血功能較差……」。而證人張浩銘醫師亦於偵查中證稱：「
    我過去病患病房看診時，並沒有其他醫師在場，看完研判病
    患是膽囊結石合併膽囊炎，我當時有跟家屬解釋病患曾經復
    發過，我建議開刀可以解決他的問題。當時家屬有同意……
    我會診完，我就跟乙○○醫師報告，然後我們二個人再去跟
    病患家屬說明，經家屬同意並簽手術同意書……（為何手術
    同意書簽署人柳周伯於本署偵訊時稱該手術同意書是麻醉科
    的人拿給他簽的，且他簽名時手術同意書是空白的？）手術
    同意書上的記載是我的字，手術同意書並不是我親手拿給柳
    周伯簽的，我不確定柳周伯簽名當時手術同意書是空白還是
    已經填載完成的，我確實曾經對家屬說明手術會有風險，但
    手術可以幫病患解決問題，手術的風險是出血、感染及膽管
    損傷，其他的部分我就不太確定當時說明的內容……（膽囊
    炎是否分急性、慢性？）有，本件病患是急性膽囊炎，若不
    開刀會引發敗血症，最好開刀時間是在72小時之內，本件病
    患開刀時間距發炎約1至2天，急性膽囊炎可以採取抗生素控
    制，等情況穩定後再安排開刀控制，本件病患在第一次膽囊
    炎就是採取抗生素控制，我不確定為何病患在第一次發炎時
    未安排開刀，本件病患因為已經第二次發作，所以才建議家
    屬開刀，以預防進一步惡化變成敗血症，並沒有其他臨床症
    狀顯示抗生素無效……」，有偵訊筆錄影本在卷可稽（見本
    院卷第60至62頁）。是據此足證被上訴人確實已對柳有德及
    其家屬善盡說明病情、治療方針、處置、用藥、預後情形及
    可能不良反應，以及實施系爭手術之原因、手術成功率及可
    能發生之併發症及危險性。
  (5)至於上訴人主張：被上訴人施作剖腹探查之目的，既然在於
    確定柳有德之病因，足見被上訴人並不確知柳有德罹患急性
    膽囊炎，因此可證被上訴人並未告知柳有德罹患急性膽囊炎
    ，必須儘速開刀，否則將引發敗血症等情，且未告知說明有
    無必要採用剖腹探查方法以究明是否為急性膽囊炎，亦未說
    明剖腹探查後立刻作膽囊切除術，必然延長病人麻醉時間的
    具體風險如何。此外被上訴人製作柳有德死亡證明書載明死
    亡原因為肝功能不良，以致於引起急性肝囊炎合併敗血症，
    復引發肝、腎衰竭，而急性肝囊炎與急性膽囊炎應有不同，
    惟被上訴人並未向柳有德、其配偶或家屬告知柳有德患有肝
    功能不良及急性肝囊炎之病情，以及為何病人患有肝功能不
    良及急性肝囊炎卻須施行膽囊切除術？以致於病人及其配偶
    、家屬在錯誤醫療資訊及不充足的醫療資訊下，同意剖腹探
    查及膽囊切除術云云。惟依血液檢查等理學檢查及超音波檢
    查，即可知柳有德患有膽囊炎，有臨床病理科分析報告單影
    本可證（見本院卷第90頁反面至91頁反面）。且所謂剖腹探
    查，在醫學上同時兼具治療與診斷之功能，使醫師得以就疾
    病性質、範圍與病人的病情做出全面判斷，最後採取正確的
    處理方案，為眾所周知之事實。是上訴人此部分主張，並不
    可採。
  2.此外柳有德於93年6月5日下午2點45分先行麻醉，於當日下
    午3時施行手術，下午5時麻醉結束。手術中輸注新鮮冷凍血
    漿以補充凝血功能，並未輸血，手術順利。手術後柳有德送
    進重症加護病房照護，並即恢復意識，配合度尚佳，呼吸平
    順，並且於手術翌日早上9時55分，經麻醉科醫師查房並予
    以拔管，顯示手術成功，有麻醉醫療紀錄、手術當日與次日
    之護理紀錄影本可證（見原審卷第44至45頁）。惟柳有德於
    93年6月7日下午8時40分開始躁動不安、呼吸困難，加護病
    房醫師遂予以插管，當時適逢於三天前（即93年6月5日）所
    抽取二套血液之培養報告完成，顯示柳有德感染大腸菌，亦
    即柳有德於手術前已罹患菌血症，且其病理報告為急性膽囊
    炎，顯示該大腸菌血症是由急性膽囊炎所引起，有檢驗項目
    明細資料、病理報告影本可稽（見原審卷第46至47頁）。從
    而據此足證病患柳有德係因急性膽囊炎引起菌血症，縱使被
    上訴人成功以手術除去感染源，延緩敗血症之發生，然其菌
    血症依然存在，雖使用適當貴重抗生素，但因其年紀大且抵
    抗力差，又罹患心臟冠狀動脈疾病，及具有心肌缺氧、肝功
    能不良、出血體質、血中白蛋白低等情形，致敗血症無法控
    制，演變成多重器官衰竭而死亡。且本件經行政院衛生署醫
    事審議委員會（下稱醫審會）鑑定結果亦認為，由柳有德術
    後之變化推斷，柳有德死亡之結果，並非系爭手術有所疏失
    所造成。按病人術後病情之變化，乃因敗血症繼續進行之緣
    故；而敗血症固然最初係因膽囊炎所引起，但當進行到一定
    程度時，即使手術摘除膽囊，使用適當之抗生素殺死細菌，
    仍無法阻止敗血症之後續發展，而導致多重器官衰竭及死亡
    ，有鑑定報告影本可按（見原審卷第48至51頁）。是據此足
    證被上訴人施行系爭手術之治療過程符合醫療常規，並無過
    失，柳有德之死亡與被上訴人手術之醫療處置間，並無相當
    因果關係。是上訴人此部分主張，亦屬無據。
  3.另醫審會上開鑑定報告雖亦稱：「然綜觀病人術前之狀況（
    有出血體質，血中白蛋白低，敗血症等。）宜考慮採用較保
    守之治療，俟病人病情較穩定後再考慮手術。」惟被上訴人
    確實先經腸胃科以保守藥物、抗生素、輸液治療，待被害人
    血壓、脈搏、呼吸等生命徵象經評估均認穩定後，再施以手
    術，手術中血壓、脈搏、體溫等生命徵象亦穩定，術後轉往
    加護病房照顧，嗣並因生命徵象穩定及呼吸正常，且意識清
    楚而拔除氣管插管，有醫療紀錄及上開證人嚴助成與張浩銘
    於偵查中所為證述可憑。是據此足證足知被上訴人實施系爭
    手術係在柳有德屢次發炎經保守治療後所採取之應為處置方
    式，應與上揭鑑定報告所述並無扞格。
  (三)從而被上訴人既已善盡告知義務，即無違反醫師法第12條之
    1、醫療法第63條之情事。且由醫學原理而言，手術前之告
    知手術風險與手術後敗血症之繼續進行，原本就無因果關係
    。手術後敗血症之繼續進行與否，並不會因手術前之有無告
    知而有差別。故有無善盡告知義務與其死亡結果間並無因果
    關係可言，僅有手術行為失誤，始與其死亡結果間有因果關
    係之認定問題，亦有醫審會上開鑑定報告可稽。因此上訴人
    主張被上訴人如善盡告知說明義務，說明手術可以暫緩、失
    敗率有10％、可能併發症及危險後，病人啟動醫療自主權決
    定不會立刻接受手術，而將尋求第二意見，或轉到他院求治
    ，則有可能病人就會因未接受系爭手術而不死亡，故被上訴
    人未善盡告知義務，違反保護他人之法律，而致柳有德於死
    云云，即屬無據。
五、綜上所述，上訴人依民法第184條第2項、醫師法第12條之1
    、醫療法第63條規定，請求被上訴人賠償損害，並非正當。
    原審為上訴人敗訴之判決，及駁回其假執行之聲請，理由雖
    屬不當，但結論並無不同，仍應予以維持。上訴意旨指摘原
    判決不當，求予廢棄改判，為無理由。
六、因本件事證已臻明確，兩造其餘主張、陳述及所提之證據，
    經本院審酌後認與判決結果不生影響，爰不逐一論列，附此
    敘明。
七、據上論結，本件上訴為無理由。依民事訴訟法第449條第2項
    、第78條，判決如主文。
中    華    民    國    98    年    3    月     31    日
                  民事第七庭
                        審判長法  官  鄭三源
                              法  官  王聖惠
                              法  官  邱  琦
正本係照原本作成。
不得上訴。
中    華    民    國    98    年    3     月    31    日
                              書記官   廖艷莉


司法院資訊處製作；財團法人民間司法改革基金會備份。
